【裁判字號】    99,訴,341
【裁判日期】    991217
【裁判案由】    國有土地事務
【裁判全文】
臺中高等行政法院裁定
                                       99年度訴字第341號
原      告  廖阿房
被      告  臺中市政府
代  表  人  胡志強
被      告  財政部國有財產局臺灣中區辦事處
代  表  人  廖蘇隆
上列當事人間因國有土地事務事件，原告不服財政部中華民國98
年12月28日台財訴字第09800616070號訴願決定，提起行政訴訟
，本院裁定如下：
    主  文
本件移送於臺灣臺中地方法院。
    理  由
一、本件原告起訴主張：按「人民之生存權、工作權及財產權，
    應予保障。」「中華民國領土內之土地屬於國民全體。人民
    依法取得之土地所有權，應受法律之保障與限制．．．。」
    「法律與憲法牴觸者無效。」「命令與憲法或法律牴觸者無
    效。」為憲法第15條、第143條、第171條及第172條所明定
    。另參照土地法第43條及司法院院字第1956號解釋，為確保
    個人自由使用、收益及處分不動產物權之重要制度，故登記
    須遵守嚴謹之程序，一經登記，其登記內容更須正確真實，
    俾與不動產上之真實權利關係完全合一，以保障人民之財產
    權及維護交易安全。又依土地法第68條規定，因登記錯誤遺
    漏或虛偽致損害者，由該地政機關負損害賠償責任。但該地
    政機關證明其原因應歸責於受害人時，不在此限。前項損害
    賠償，不得超過受損害時之價值。原告於民國（下同）49年
    4月24日購入臺中市○○區○○○段1298、1298-1、1298-2
    、1298-3、1298-4、1298-5、1298-6、1298-7、1297、1297
    - 1、1294-1、1294-2、1294-3、1294-18、1321、1321-1、
    1320、1320-1、1299-3、1294地號土地，經營管理耕作至今
    ，期間臺中市○○○路及永春東七路工程施工，均無相關單
    位補償農作物損失及相關作業通知，原告於臺中市中興地政
    事務所98年11月20日中興地所一字第0980015121號函始得知
    ，系爭土地經被告臺中市政府69年7月30日（69）府地籍字
    第44603號函核定後辦理登記為國有，89年後通知繳納租金
    ，原告雖認知系爭土地為原告所購得，仍依國有財產局要求
    向其承租。臺灣實行土地政策，於40年6月頒布「臺灣省放
    領公有耕地扶植自耕農實施辦法」，規定放領範圍原則以耕
    地為限，包括水田、旱田、少數魚塘和牧地，以及與放領耕
    地不可分割的農舍基地、水池、水道等；放領對象以原承擔
    公地之現耕農為主，包括雇農、耕地不足之半自耕農、無土
    地耕作之原土地關係人而需要土地耕作者、轉業為農者等，
    系爭土地原為原告所有，只因地政機關登記錯誤遺漏，並於
    被告臺中市政府69年7月30日（69）府地籍字第44603號函核
    定後辦理第一次登記為國有，無視原告已在其所購之土地耕
    作超過二十年之事實，未保障原告生存權、工作權及財產權
    ，未通知原告逕依國有財產法登記為國有財產，相關單位亦
    未落實耕者有其田相關法令，保障原告權利，更無視於原告
    已持續所有並使用系爭土地，至89年後始通知需繳租金，而
    非依憲法保障原告生存權、工作權及財產權。原告從49年2
    月24日至今未更改任何所購土地邊界田埂界限，亦積極尋求
    合法登記所有至今等情。並聲明求為判決：請求判令塗銷被
    告國有財產局及臺中市政府於臺中市○○區○○○段1298、
    1298-1、1298-2、1298-3、1298-4、1298-5、1298-6、1298
    -7、1297、1297-1、1294-1、1294-2、1294-3、1294-18、
    1321、132 1-1、1320、1320-1、1299-3、1294地號所載之
    土地所有權和管理權，並請求判令關於移轉權利範圍之應有
    部分，分別移轉返還為原告所有。
二、被告臺中市政府則以：按「依本規則登記之土地權利，除本
    規則另有規定外，非經法院判決塗銷確定，登記機關不得為
    塗銷登記。」「申請更正登記，如更正後之權利主體、種類
    、範圍或標的與原登記原因證明文件所載不符者，有違登記
    之同一性，應不予受理。」「更正登記以不妨害原登記之同
    一性為限，若登記以外之人對於登記所示之法律關係有所爭
    執，則應訴由司法機關審判，以資解決。」「依本法所為之
    登記，有絕對效力。」分別為土地登記規則第7條、更正登
    記法令補充規定第6點、第7點及土地法第43條所明定。本件
    經臺中市中興地政事務所卷查臺中市○○區○○○段1294、
    1297、1298、1320及1321地號等土地，係68年度辦理地籍圖
    重測區內之未登記土地，經被告臺中市政府69年7月30日（
    69）府地籍字第44603號函核定後辦理第一次登記為國有，
    並由受理登記機關審查無誤，依法公告一個月期滿無人異議
    後，辦理土地所有權第一次登記。另同段1294-1至1294-3、
    1294-18、1297-1、1298-1至1298-7、1299-3、1320-1及132
    1-1等地號，係由上開地號分割增加之子地號。依土地法第
    43條之規定，本件系爭土地係依法所為之登記，有絕對效力
    。原告主張請求塗銷國有財產局及臺中市政府於臺中市○○
    區○○○段系爭地號土地所載之土地所有權和管理權，未經
    法院判決塗銷確定，依土地登記規則第7條規定，不得為之
    。倘原告請求移轉返還土地所有權，更正土地所有權人，已
    屬登記以外之人對於登記所示之法律關係有所爭執，依更正
    登記法令補充規定第6點及第7點規定，應訴請司法機關審判
    ，以資適法，本件原告之訴無理由等語，資為抗辯。並聲明
    求為判決駁回原告之訴。
三、被告財政部國有財產局中區辦事處則以：按「無保管或使用
    機關之公有土地及因地籍整理而發現之公有土地，由該管直
    轄市或縣（市）地政機關逕為登記，其所有權人註明為國有
    。」「國家依據法律規定，或基於權力行使，或由於預算支
    出，或由於接受捐贈所取得之財產，為國有財產。凡不屬於
    私有或地方所有之財產，除法律另有規定外，均應視為國有
    財產。」「不動產之國有登記，由管理機關囑託該管直轄市
    、縣（市）地政機關為之。」「尚未完成登記應屬國有之土
    地，除公用財產依前條規定辦理外，得由財政部國有財產局
    或其所屬分支機構囑託該管直轄市、縣（市）地政機關辦理
    國有登記．．．。」土地法第53條、國有財產法第2條、第
    18條及第l9條分別定有明文。次按「本法第二條第二項所稱
    『凡不屬於私有或地方所有之財產』，係指未經登記之不動
    產或未確定權屬為私有或地方所有之財產。」「本法第十九
    條所稱尚未完成登記應屬國有之土地，係指本法第二條第二
    項應屬國有之下列未登記土地：．．．三河川新生地。四廢
    道、廢渠、廢堤。五其他未登記土地。．．．。」為國有財
    產法施行細則第3條及第15條所明定。故凡未經登記之土地
    ，應屬國有財產，應登記為國有。本件系爭土地，其中臺中
    市○○區○○○段1294、1297、1298、1299、1320、1321地
    號（原母地號）原係臺中市辦理68年度地籍圖重測地區南屯
    區內之未登錄土地，經臺中市政府核定後函請被告國有財產
    局中區辦事處依法辦理囑託登記，嗣經被告國有財產局中區
    辦事處於69年9月間函囑臺中市中山地政事務所辦理國有土
    地所有權第一次登記，嗣前揭母地號陸續再分割出子地號
    1298-1地號等多筆土地。其中除三塊厝段1394-3地號所有權
    人已買賣移轉為私人所有外，另同段1294-1、1294-2、1297
    、1297-1、1299-3、1321、132l-l地號土地管理機關業已變
    更為臺中市政府，其餘土地仍為國有財產局經管。土地法乃
    一強制規定，依土地法第43條之規定，系爭土地已於地政機
    關登記完竣，有絕對效力，依土地登記規則第7條規定，除
    另有規定外，非經法院判決塗銷確定，登記機關不得為塗銷
    登記。復按土地登記，由直轄市或縣（市）地政機關辦理之
    ，為土地法第39條前段所規定。原告如對土地登記事項，不
    服地政機關所為之處分，應向土地登記主管機關提出申請。
    被告國有財產局中區辦事處僅代表國家行使維護國產之權益
    ，就原告申訴書所為函復，核屬告知性質，並非行使公權力
    措施而對外直接發生法律效果之單方行政行為，尚非訴願法
    所稱之行政處分，即不得以之作為行政爭訟標的，更無違法
    及損害原告之權益可言。原告若對系爭土地權利有所爭議，
    亦僅屬私權爭執，自應循民事訴訟程序解決。本件既非行政
    處分，原告逕行提起行政訴訟，即不合程序要件。末查，本
    件原告不服被告國有財產局中區辦事處98年10月9日台財產
    中接字第0980014800號函，提起訴願，經財政部98年12月28
    日台財訴字第09800616070號訴願決定不受理，並由財政部
    送達原告在案，原告如有不服，應於收受訴願決定書送達之
    次日起2個月內提起行政訴訟，原告遲至99年9月12日始具狀
    向鈞院提起本件行政訴訟，已逾越法定期間，顯非合法等語
    ，資為抗辯。並聲明求為判決駁回原告之訴。
四、經查：
（一）按「公法上之爭議，除法律別有規定外，得依本法提起行
      政訴訟。」「行政法院認其無受理訴訟權限者，應依職權
      以裁定將訴訟移送至有受理訴訟權限之管轄法院。」行政
      訴訟法第2條、第12條之2第2項前段定有明文。又「我國
      關於行政訴訟與民事訴訟之審判，依現行法律之規定，係
      採二元訴訟制度，分由不同性質之法院審理。關於因公法
      關係所生之爭議，由行政法院審判，因私法關係所生之爭
      執，則由普通法院審判。」司法院釋字第448號解釋甚明
      。次按「人民對於官產爭執為其私有者，係屬私權關係，
      應由普通司法機關受理審判，該管行政官署僅能以代表國
      家資格出訴或應訴，要未可遽以行政處分或命令強行處理
      （為地產爭執事件）。」「人民關於公私產權之爭執，係
      屬民事問題，應由該管法院依法裁判，非行政官署所應處
      理（為土地廟基地爭執事件)。」「人民對於官產爭執係
      其私有者，係屬私權關係，應由普通司法機關受理，該管
      行政官署要未可遽以行政職權自為處斷（為爭執官荒事件
      )。」最高行政法院著有23年判字第61號、24年判字第83
      號、26年判字第18號判例可稽。準此可知，提起行政訴訟
      ，須以公法上爭議之事件為前提；倘非屬公法關係所生之
      爭議事件，而屬因私法關係所生之爭執，行政法院自無受
      理訴訟之權限，應依職權以裁定將訴訟移送至有受理訴訟
      權限之管轄法院。倘人民對於國有財產爭執為其私有-亦
      即人民關於公、私產權之爭執，乃屬私權關係，應循民事
      訴訟程序解決，行政機關僅能以代表國家資格出訴或應訴
      ，未可遽以職權自為處斷。
（二）本件原告於98年10月5日以申訴狀向被告財政部國有財產
      局中區辦事處（下稱國有財產局中區辦事處）主張系爭
      1294、1298等地號土地乃其在49年2月24日向訴外人黃金
      牛購入土地邊界田埂內經營管理及耕作，迄今未有變更，
      為此，請重新裁示臺中市○○區○○○段1294、1298地號
      等19筆土地之所有權、使用權及補償事宜，經被告國有財
      產局中區辦事處以98年10月9日台財產中接字第098001480
      0號函復略以：「主旨：有關臺端函請本處重新裁示臺中
      市○○區○○○段1294地號等19筆土地所有權、使用權歸
      屬及補償一案，如說明，請查照。說明：一復臺端民國98
      年10月5日申訴狀辦理。二經查旨揭19筆土地，除南屯區
      三塊厝段1294-3地號所有權人為私人外，其餘18筆土地皆
      於民國69年11月20日辦理第一次登記完竣，所有權人為中
      華民國，管理機關為本局（或臺中市政府），依土地法第
      43條之規定：『依本法所為之登記，有絕對效力。』，臺
      端所請重新裁示相關土地所有權、使用權歸屬及補償一事
      ，本處無權責辦理相關事宜。」等語。原告不服，提起訴
      願主張其自49年至今未更改任何所購土地邊界田埂界限，
      並積極尋求合法登記至今，請重新裁示相關土地之所有權
      、使用權歸屬及補償，以維護人民土地財產安全等語，經
      財政部訴願決定以：原告之請求，乃本於民法之規定，基
      於合法占有人之地位而請求確認所有權及使用權存在，純
      為私法上之關係，故本件爭議係屬私權事項，應向司法機
      關提起民事訴訟以求解決，尚非行政機關所得審究，自不
      得尋行政爭訟程序以謀救濟，原告對之提起訴願，程序未
      合。因引訴願法第77條第8款規定（對於依法不屬訴願救
      濟範圍內之事項提起訴願者），為不受理之決定。
（三）查，原告就前揭坐落臺中市○○區○○○段1294、1298地
      號等19筆土地所有權、管理權歸屬及補償，向被告國有財
      產局中區辦事處提出申訴，遞經被告國有財產局中區辦事
      處以98年10月9日台財產中接字第0980014800號函復及財
      政部訴願決定不受理，原告不服，再對之提起本件行政訴
      訟，惟核原告前述起訴意旨，無非係就已登記為國有而由
      被告機關管理之系爭土地主張為其私有並管理使用；申言
      之，原告對於已登記為國有財產之系爭土地主張為其私有
      ，乃人民關於公、私產權之爭執，揆諸上開說明，係屬民
      事私法事件所生之爭議，應循民事訴訟程序由普通法院審
      判。訴願決定援引訴願法第77條第8款規定，以本件不屬
      訴願救濟範圍內之事項，不予受理，並無不合。原告復對
      之提起行政訴訟，本院並無受理之權限，爰依職權將本件
      訴訟移送於有受理訴訟權限之臺灣臺中地方法院。至兩造
      其餘實體上理由之爭執，本院即無再予論述之必要，併此
      敘明。
五、依行政訴訟法第12條之2第2項前段，裁定如主文。
中    華    民    國    99    年    12    月    17    日
                臺中高等行政法院第二庭
                          審判長法  官  胡  國  棟
                                法  官  莊  金  昌
                                法  官  林  秋  華

以上正本證明與原本無異。
如不服本裁定，應於裁定送達後10日內以書狀敘明理由，經本院
向最高行政法院提起抗告（須依對造人數附具繕本）。
中    華    民    國    99    年    12    月    17    日
                                書記官  廖  倩  慧

司法院資訊處製作；財團法人民間司法改革基金會備份。
